【裁判字號】    92,上訴,1054
【裁判日期】    920723
【裁判案由】    偽造貨幣等
【裁判全文】
臺灣高等法院高雄分院刑事判決                  九十二年度上訴字第一五四號
    上  訴  人  臺灣高雄地方法院檢察署檢察官
    上  訴  人  乙○○
    即  被  告
    指定辯護人  本院公設辯護人  孫妙岑
右上訴人因被告偽造貨幣等案件，不服臺灣高雄地方法院九十一年度訴字第二八五Ｏ
號，中華民國九十二年四月二十四日第一審判決（起訴案號：臺灣高雄地方法院檢察
署九十一年度偵字第一四五二七號）提起上訴，本院判決如左：
    主  文
原判決關於行使偽造通用紙幣罪部分撤銷。
乙○○意圖供行使之用，而收集偽造之通用紙幣，處有期徒刑參年貳月，扣案之偽造
通用新版紙幣新台幣伍佰元券拾伍張（鈔票編號：ＤＲ二一七四四六ＷＨ拾貳張、鈔
票編號：ＥＬ七三五九Ｏ二ＶＧ貳張、鈔票編號：ＡＬ七六四四七九ＺＨ壹張，均沒
收。
其餘上訴駁回。
右開撤銷改判部分與上訴駁回即連續行使明知為不實事項而使公務員登載於職務上所
掌之公文書罪所處有期徒刑捌月，重型機車駕駛執照壹枚沒收部分；應執行有期徒刑
參年陸月，通用新版紙幣新台幣伍佰元券拾伍張（鈔票編號：ＤＲ二一七四四六ＷＨ
拾貳張、鈔票編號：ＥＬ七三五九Ｏ二ＶＧ貳張、鈔票編號：ＡＬ七六四四七九ＺＨ
壹張）、重型機車駕駛執照壹枚，均沒收。
    事  實
一、乙○○前因案遭通緝，為避免警方人員追查，與洪國銘（民國○○○年○○月○
    日生、由臺灣高雄地方法院檢察署檢察官另案偵辦中）共同基於使公務員登載不
    實之犯意聯絡，明知洪國銘之重型機車駕照並未遺失，竟於八十九年十月二十六
    日，相偕前往高雄縣鳳山市○○路三百六十一號「交通部公路總局高雄區監理所
    」（下稱高雄區監理所），由洪國銘提供自己之身分證及印章各一枚予乙○○，
    乙○○則持自己之照片二張連同洪國銘之身分證及印章一枚，以洪國銘駕照遺失
    為由，委由不知情之不詳姓名代辦證照異動人員（即俗稱「監理黃牛」），向高
    雄區監理所申請補發，致使不知情之高雄區監理所承辦人員，以電腦選填並列印
    「駕駛人異動登記書」後，貼上乙○○照片及蓋用洪國銘印章，將此不實之事項
    登載於其職務上所掌之補領機車駕照相關公文書上，並辦理遺失補照，製發不實
    之「洪國銘」駕駛執照，並黏貼乙○○之照片，足以生損害於監理機關對於車輛
    駕駛人資料管理之正確性。乙○○於取得上開登載不實之「洪國銘」重型機車駕
    照後，即基於行使之概括犯意，先於不詳時間、地點遭警方攔檢二次時，為掩飾
    其身份，連續持該不實之駕照接受警方盤查而行使之。嗣於九十年八月一日下午
    三時五十五分許，在高雄市苓雅區○○○路一百二十八巷二十四號前，乙○○為
    警發現其行跡可疑予以攔查，乙○○復持該不實之「洪國銘」重型機車駕照接受
    盤查時，為警當場識破，並扣得其所有該不實之「洪國銘」重型機車駕照一枚。
二、乙○○於九十年七月三十一日晚間，在高雄市○○路「甲空之城ＰＵＢ」內，明
    知綽號「小鄧」之不詳姓名成年男子所交付之新版新台幣（下同）五百元紙鈔十
    五張，均係偽造之通用紙幣，係綽號「小鄧」者給予乙○○代價（每換一千元，
    給予二百元代價，八百元繳回給小鄧），要乙○○為其換真鈔，乙○○竟意圖供
    行使之用而收受之，並置放於高雄市苓雅區○○○路一二八巷二十四號五樓其住
    處房間之置物櫃上。嗣於上揭時地，乙○○為警察覺其涉犯行使不實之機車駕照
    犯行後，於九十年八月一日十六時許，警方前往乙○○前揭住處，當場在其住處
    內查獲並扣得偽造之五百元紙鈔十五張（鈔票號碼ＤＲ二一七四四六ＷＨ十二張
    、鈔票號碼ＥＬ七三五九０二ＶＧ二張、鈔票號碼ＡＬ七六四四七九ＺＨ一張）
    ，始得知上情。
三、案經高雄市政府警察局前鎮分局報告臺灣高雄地方法院檢察署檢察官偵查起訴。
    理  由
壹、上訴駁回部分：
  一、按刑事訴訟法第三百零二條第一款規定：「案件曾經判決確定者，應諭知免訴
      之判決。」，此項訴訟法上所謂一事不再理之原則，關於實質上一罪或裁判上
      一罪，雖有其適用，然須限於案件屬於實質上一罪或裁判上一罪，且經檢察官
      重行起訴者，始應諭知免訴之判決。經查，上訴人即被告乙○○前因案遭通緝
      ，係為避免警方追緝，始與共犯洪國銘共同於八十九年十月二十六日，至高雄
      區監理所為右揭使公務員登載不實之犯行，此業據被告於原審及本院審理時均
      供承在卷，而被告於八十九年十月二十六日取得該不實之重型機車駕駛執照後
      ，復另行起意，基於教唆誣告之故意，於八十九年十二月二十五日，持該駕照
      向高雄市政府三民第二分局員警，誣告林六郎涉犯強盜罪，並在警訊之相關文
      件上偽造「洪國銘」署押，其所涉犯誣告及偽造署押犯行，業經台灣高雄地方
      法院以九十年訴字第二四一七號判決處有期徒刑十月，並於九十一年四月二十
      二日確定，此有該案判決書一份在卷可憑（見偵查卷第九十二頁至九十八頁）
      ，而被告已於原審審理時供承該誣告及偽造署押案件與本案並無任何關係等語
      （見原審卷第二十七頁），足見被告係另行起意以該不實之駕照而為教唆誣告
      及偽造署押之犯行，與本案並無裁判上一罪之關係，自無一事不再理之問題，
      合先敘明。
  二、右揭被告確有與共犯洪國銘，共同使公務員登載不實並製發駕駛執照，被告並
      於警方盤查時持不實之駕照以行使等犯行，業據被告於警訊、偵查、原審及本
      院審理中均坦白承認，且與共犯洪國銘於偵查中供述之情節相符（見偵查卷第
      二一及第二二頁），復有交通部公路總局高雄區監理所九十一年四月二十二日
      （九一）高監駕字第九一一四六０四號函所附「機車駕駛人異動登記書」一紙
      及扣案之不實「洪國銘」駕駛執照一張在卷可憑，是被告之自白與事實相符，
      事證明確，其有右揭使公務員登載不實並予行使之犯行，應堪認定。
  三、核被告所為，係犯刑法第二百十六條、第二百十四條之行使明知為不實之事項
      ，而使公務員登載於職務上所掌之公文書罪。被告與洪國銘間，就前述使公務
      員登載不實事項並製發駕駛執照之犯行，有犯意聯絡及行為分擔，應論以共同
      正犯。被告利用不知情之監理黃牛辦理不實之駕照遺失補發，而使公務員登載
      不實，就此部分犯行，應論以間接正犯。被告使公務登載不實取得「洪國銘」
      駕照後進而行使，其使公務員登載不實之低度行為應為嗣後行使之高度行為所
      吸收，不另論罪，公訴人認二者係方法結果之牽連關係，尚有未洽。另公訴人
      雖認被告曾於不詳時地遭警方攔檢三次，而連續持之行使，其依據係被告於偵
      查中之自白（見偵查卷第一○一頁背面），惟被告已於原審審理中明確供稱：
      伊總共被警方臨檢三次，最後一次，就是九十年八月一日遭警查獲這一次（見
      原審卷第二七頁），是被告持不實之駕照接受盤查而行使之次數，含為警查獲
      當次應總計為三次，公訴意旨，容有誤會，而被告先後三次行使不實之駕照之
      犯行，方法相同，觸犯構成要件相同之罪名，且均係基於逃避通緝之概括犯意
      為之，為連續犯，應依刑法第五十六條之規定，以一罪論，並加重其刑，公訴
      意旨疏未論及此部分，尚有未洽。
  四、原審以被告所犯前揭連續行使使公務員登載不實文書罪，事證明確，適用刑法
      第二十八條、第五十六條、第二百十六條、第二百十四條、罰金罰鍰提高標準
      條例第一條前段，審酌被告前揭犯行造成監理資料管理之錯誤，使警察機關疏
      於注意，行為殊不足取，及被告犯後坦承罪行等一切情狀，就此部分量處有期
      徒刑八月，並以扣案之駕駛執照雖非偽造，惟係屬被告因犯罪所得之物，且為
      被告所有，依刑法第三十八條第一項第三款宣告沒收，及敘述駕駛執照、機車
      駕駛人異動登記書上所貼被告之照片各一張，雖係被告所有之物，惟不予沒收
      之理由。原審此部分認事用法核無違誤，量刑亦稱妥適，被告上訴意旨指摘原
      判決此部分量刑過重，為無理由，此部分應予駁回。
  五、移送併辦意旨略以：被告為避免警方人員自其所有車牌號碼ＸＯＩ—三五三號
      機車追查其下落，於九十年五月二十二日，持其自不詳姓名綽號「庭仔」之人
      所交付之陳俊維身分證一張，至高雄市監理處，將陳俊維身分證及印章，委由
      不知情之郭秀琴代為辦理機車異動登記，郭秀琴將乙○○欲移轉前揭機車所有
      權予陳俊維等不實事項記載於機車過戶登記書後，交予高雄區監理所承辦人員
      ，致使不知情之承辦人員在該機車過戶登記書蓋用「高雄區監理所審核合格」
      之圓戳章予以審核通過後留存，並將此不實事項登載於職務上所掌相關公文書
      上，足以生損害於陳俊維及監理機關對於車籍資料管理之正確性，因認被告此
      部分亦涉犯有刑法第二百十四條之使公務員登載不實罪嫌，而函送本院併辦。
      惟查，前揭本案起訴部分犯行，被告犯罪時間係於八十九年十月二十六日，與
      前揭移送併辦部分已間隔約七個月，是否能認為被告自始即基於一個概括之犯
      意而為，已有疑問；且上開公訴人起訴被告行使登載不實罪經本院判決有罪部
      分，被告係以洪國銘駕駛執照遺失為由，申請補發，貼上自己之照片，而使公
      務員登載不實，發給駕駛執照，被告並持以行使，與公訴人聲請併案審理部分
      ，即公訴人認被告以不詳姓名綽號「庭仔」之人所交付之陳俊維國民身分證一
      張，委由不知情之郭秀勤辦理被告所有車牌號碼九Ｏ－三五三號機車過戶登記
      ，兩者犯罪之目的、過程及態樣不同，自難遽認此案與起訴部分已有連續犯之
      裁判上一罪關係，本院無從併予審究，應退回由檢察官另行處理，併此敘明。
貳、撤銷改判部分：
  一、訊據被告並不否認其有於右揭時地，為警在其上揭住處查獲扣案之新版五百元
      紙鈔十五張之事實，惟矢口否認有何右揭意圖供行使之用，而收集偽造之通用
      紙幣之犯行，辯稱：扣案之十五張偽鈔，係綽號「小鄧」之男子，於九十年七
      月三十一日晚間寄放在伊處，惟當甲下班時，「小鄧」並未取回，故伊攜回住
      處，伊收受時並不知係偽鈔云云。經查：
    （一）扣案之新版新台幣五百元紙幣（鈔票編號分別為：ＤＲ二一七四四六ＷＨ
          號十二張、ＥＬ七三五九０二ＶＧ號二張、ＡＬ七六四四七九ＺＨ號一張
          ，業經原審勘驗屬實，見原審卷第四十七頁），經送中央銀行發行局鑑定
          結果：「該批偽鈔均以彩色雷射輸出方式（含彩色影印）仿印；無隱藏字
          及凹版印文凸起效果；紙質與真鈔不同，水印以灰色墨仿製；安全線以黏
          貼箔膜（含面額數字）方式仿鈔卷正面五段裸露部分，無折光變色反應；
          正面左下角之五ＯＯ面額數字，沒有折光變色效果。認均屬偽造」，此有
          中央銀行發行局九十年八月二十四日（九○）台央發字第○三○○四四四
          三八號函在卷可稽，是被告所持有上開十五張面額五百元紙鈔，均屬偽鈔
          ，應可認定。且該等假鈔外觀上容易使人誤認為真鈔，業經本院當庭勘驗
          屬實（見本院九十二年陸月二十七日訊問筆錄）。
    （二）被告於警訊中已供稱：「假鈔是一個叫小鄧的人給我的。他拿給我換真鈔
          ，每換一千元我賺二百元，八百元要交回給小鄧。小鄧是我在ＰＵＢ當服
          務生時認識的客人。」等語（見警卷第三頁），於偵查中亦供承：「（小
          鄧拿假鈔給你何用？）他要我幫忙買東西。（是否知道紙鈔是假的？）之
          前不知，後來有告訴我，他給我的感覺是要我去換真的。」（分見偵查卷
          第四頁、第十六頁），是從被告前揭供詞可知，綽號「小鄧」之人交付偽
          鈔予被告，目的即被告可為其換真鈔，且雙方亦已約定此項代價，足見被
          告於收受偽鈔之初，即知悉該批紙鈔均屬偽造，且係意圖供行使之用，而
          予收受。被告雖辯稱：伊不知道是偽鈔云云，惟被告於原審審理中已供稱
          ：「小鄧時常在我們公司找人幫他換偽鈔，他們換的代價不清楚。（小鄧
          以前是否有寄放錢給你？）這是第一次，我沒有問為何要寄放在我這邊。
          」等語（見原審卷第二十九頁），是被告已明知綽號小鄧之人有拿偽鈔找
          人洗錢之行為，而被告與小鄧並無特別交情，此據被告自承屬實，且十五
          張紙鈔所佔體積並不大，綽號小鄧之人不自行攜帶，卻突然要寄放總額七
          千五百元之現金假鈔予伊，被告與小鄧又無債權債務關係，依理被告自應
          詢問原因，被告卻供稱不知情，顯然不合常理，足見被告嗣後辯稱伊不知
          情云云，僅係臨訟卸責之詞，不足為採。另被告雖復抗辯伊於警訊中之供
          詞係遭警方誘導云云，惟查，製作警訊筆錄之警員陳紹良於原審審理中已
          明確證稱：警訊筆錄係由被告陳述後予以記載，並無誘導情事等語（見原
          審卷第二十九頁），雖警訊錄音帶經原審勘驗結果認為被告均依照筆錄上
          所記載為陳述，但係依據筆錄記載照念等情（見原審卷第七十五頁），而
          有未依刑事訴訟法第一百條之一第一項所規定連續錄音之瑕疵，惟被告於
          九十年八月一日十八時三十分所製作警訊筆錄（見警卷第二頁至第四頁）
          ，警員除訊問被告為何持有扣案偽鈔外，並訊問被告所涉犯前述使公務員
          登載不實及行使不實之駕照等犯行，以及被告施用第二級毒品安非他命部
          分之犯行，被告所坦承收受偽造偽鈔部分供詞，僅係筆錄中間記載一部份
          ，被告卻從未辯稱前揭行使不實駕照及施用毒品部分之筆錄遭警方誘導或
          刑求，衡情豈有前後部分之犯行係伊自白犯罪，而中間記載之犯行，反而
          是遭警方誘導？且參酌被告前述偵查及原審審理中之供述，被告於警訊中
          所供承伊收受紙幣之初即知悉係偽鈔之自白，應符合事實，肯認係其自由
          意識之陳述，堪予採信，自可為認定犯罪事實之證據。至於被告要求傳喚
          之證人廖俊評於原審審理中係證稱：「伊當甲有看到小鄧好像拿錢給被告
          ，被告說是小鄧寄放在他那裡，說等一下要來跟他拿，我沒有聽到他們講
          什麼，我是聽被告講的。」等語（見原審卷第四十五頁），證人前揭證詞
          僅能證明被告有自綽號小鄧之人處收受紙幣之事實，雖被告有向證人提及
          現金是寄放等語，惟被告此種辯解顯然不合情理，已如前述，且以偽鈔洗
          錢是犯罪之事，衡情被告自不會任意告知他人，是被告向證人告知是寄放
          云云，自不足以作為被告主觀上不知情之證據。此外，被告為警在住處查
          獲扣案之偽鈔之事實，亦經證人董湘雲及詹敏暉於原審審理中證述屬實（
          見原審卷第四十六頁），並有查獲現場照片七張在卷可憑。
    （三）綜上所述，被告於警訊及之偵查中自白與事實相符，事證明確，其有右揭
          意圖供行使之用，而收受偽造紙幣之犯行，應堪認定。
  二、按刑法第一百九十六條第一項所謂收集，係指收買受贈互換等一切行為，在收
      取以前，即有行使之犯罪意思者而言。本案被告於收受偽鈔之初，即與綽號小
      鄧之人約定換真鈔之代價，足見被告主觀上有意圖供行使之用，而予收受之故
      意，是核被告所為，係犯刑法第一百九十六條第一項之意圖供行使之用，而收
      集偽造之通用紙幣罪。
  三、原審就此部分未予詳查，遽為被告無罪之判決，容有未洽，公訴人提起上訴指
      摘原判決此部分不當，為有理由，自應由本院將此部分予以撤銷改判。爰審酌
      被告為圖行使之用，任意收受偽造鈔票，足以造成社會金融之危害，犯後猶飾
      詞卸責，顯見並無悔意，惟念及被告收集偽鈔後，尚未使用即被警方查獲，尚
      未造成他人損失，及被告犯罪手段與其他一切情狀，量處如主文所示之刑，並
      就撤銷改判部分與前揭上訴駁回即行使使公務員登載不實之公文書罪部分，定
      執行刑為三年六月，以資懲儆。扣案之偽造新版新台幣五百元紙鈔十五張（鈔
      票號碼ＤＲ二一七四四六ＷＨ十二張、鈔票號碼ＥＬ七三五九０二ＶＧ二張、
      鈔票號碼ＡＬ七六四四七九ＺＨ一張），均屬偽造之紙幣，有前述中央銀行發
      行局鑑定函文一紙在卷可憑，應依刑法第二百條之規定，均宣告沒收。
  四、公訴意旨另以：被告於收受前揭偽造紙幣後，於不詳時間，至夜市向不詳商販
      購買飲料一次，因認被告亦涉犯有刑法第一百九十六條第一項之行使偽造通用
      紙幣罪嫌。惟訊據被告於偵查、原審及本院審理中均否認伊有行使偽造購買飲
      料之犯行，而被告於警訊中雖自白伊曾持偽鈔至夜市買涼水或買其他物品以換
      取真鈔等語，如其所言屬實，則被告於同年八月一日為警查獲時，其所持有之
      偽鈔必將少於十五張，此卻與警方所查獲之偽鈔仍為十五張互相矛盾，是被告
      上揭自白已有疑問，此外，檢察官亦未舉出其他被告有行使偽鈔之時間地點等
      相關證據以證明被告犯行，自不能僅因被告前述有瑕疵之自白即認定被告有行
      使偽鈔之犯行，惟依公訴意旨認此部分與前揭論罪科刑之意圖供行使之用，而
      收集偽造之通用紙幣罪間，有高度行為與低度行為之實質上一罪關係，本院爰
      不另為無罪之諭知，併此敘明。
據上論斷，應依刑事訴訟法第三百六十八條、第三百六十九條第一項前段、第三百六
十四條、第二百九十九條第一項前段，刑法第一百九十六條第一項、第二百條、第五
十一條第五款、第九款，罰金罰鍰提高標準條例第一條前段，判決如主文。
本案經檢察官王登榮到庭執行職務。
中    華    民    國    九十二    年      七      月      二十三      日
                              臺灣高等法院高雄分院刑事第一庭
                                  審判長法官  曾永宗
                                        法官  郭玫利
                                        法官  邱永貴
右正本證明與原本無異。
意圖供行使之用，而收集偽造通用紙幣罪部分如不服本判決應於收受本判決後十日內
向本院提出上訴書狀，其未述上訴理由者，並得於提起上訴後十日內向本院補提理
由書狀（均須按他造當事人之人數附繕本)「切勿逕送上級法院」。
                                      書記官  梁雅華
中    華    民    國      九十二      年      七      月     二十四   日
附錄：本判決論罪科刑法條全文
中華民國刑法第二百一十六條
 (行使偽造變造或登載不實之文書罪)
行使第二百十條至第二百十五條之文書者，依偽造、變造文書或登載不實
事項或使登載不實事項之規定處斷。
中華民國刑法第二百一十四條
 (使公務員登載不實罪)
明知為不實之事項，而使公務員登載於職務上所掌之公文書，足以生損害
於公眾或他人者，處三年以下有期徒刑、拘役或五百元以下罰金。
中華民國刑法第一百九十六條
 (行使收集或交付偽造變造通貨、幣券罪)
行使偽造、變造之通用貨幣、紙幣、銀行券，或意圖供行使之用而收集或
交付於人者，處三年以上十年以下有期徒刑，得併科五千元以下罰金。
收受後方知為偽造、變造之通用貨幣、紙幣、銀行券而仍行使，或意圖供
行使之用而交付於人者，處五百元以下罰金。
第一項之未遂犯罰之。


司法院資訊處製作；財團法人民間司法改革基金會備份。
